---
title: "Abate"
description: "Vide 'notas'"
author script: 
  - name: "Ítalo Marques-Monteiro"
    github: https://github.com/italomarquesmonteiro
    kaggle: https://www.kaggle.com/talomarquesmonteiro
    linkedin: linkedin.com/in/ítalo-monteiro-0b2516144
    lattes: http://lattes.cnpq.br/7174985368517137
    orcid_id: https://orcid.org/0000-0003-4367-1034
    affiliation: Anhanguera College  
        - Department: Veterinary Medicine
date: "2023-06-01"
output: html_document
---

```{r setup, include=FALSE}
knitr::opts_chunk$set(echo = TRUE)
```



   O package [`{conflicted}`](https://conflicted.r-lib.org/)
   O package [`{tidyverse}`](https://www.tidyverse.org) possui um ecossistema de packages:
                           ->[{`ggplot2`}](https://ggplot2.tidyverse.org/).
                            ->[{`tibble`}](https://tibble.tidyverse.org/).
                             ->[{`tidyr`}](https://tidyr.tidyverse.org/).
    
                              ->[{`dplyr`}](https://dplyr.tidyverse.org/).
                               ->[{`readr`}](https://readr.tidyverse.org/).
                                ->[{`purrr`}](https://purrr.tidyverse.org/).
                                 ->[{`forcats`}](https://forcats.tidyverse.org/).
   
```{r}
library(conflicted)
library(tidyverse)
```



> Notas
* 1 - Os dados divulgados são oriundos de estabelecimentos que estão sob *inspeção sanitária federal, estadual ou municipal*.
* 2 - Os dados das Unidades da Federação com menos de 3 informantes estão desidentificados com o caracter X. *Nessa análise vira* `NA`
* 3 - O número de informantes se repete nos meses de cada trimestre devido à periodicidade de coleta da pesquisa ser trimestral.
* 4 - A pesquisa do abate sofreu alterações conceituais a partir de 2012. 
        As **categorias** de novilhos precoces, vitelos e novilhos foram fundidos em uma só: [novilhos]. 
        O mesmo vale para [novilhas].
* 5 - [{`Bovinos`}]()   - gado doméstico, dividido em categorias conforme sexo e idade:
        [Boi]- bovino macho adulto, com 2 anos de idade ou mais. Inclui o macho não castrado (touro).
        [Vaca]- bovino fêmea adulta, com 2 anos de idade ou mais, independente de já ter parido ou não.
        [Novilho]- bovino macho jovem, com menos de 2 anos de idade. Inclui vitelo, bezerro e novilho (precoce ou não).
        [Novilha]- bovino fêmea jovem, com menos de 2 anos de idade. Inclui vitela, bezerra e novilha (precoce ou não).
* 6 - Peso da Carcaça - peso da carcaça quente (em Kg).
            Entendendo-se como **carcaça**: o animal abatido, formado das massas musculares e ossos, desprovido de:
                                                                     cabeça, 
                                                                     mocotós, 
                                                                     cauda, 
                                                                     couro, 
                                                                     órgãos 
                                                                     vísceras torácicas e abdominais, 
                                                                     tecnicamente preparado. 
            Nos [frangos], é facultativa a retirada :
                                         rins
                                         pés 
                                         pescoço  
                                         cabeça
            Nos  [suínos]  a carcaça pode ou não incluir o couro, a cabeça e os pés.

* 7 - Os dados dos 4 trimestres do ano são preliminares até a divulgação dos dados do 1° trimestre do ano seguinte.





* [{`abate`}]()

* dados originais [{`IBGE`}](https://ibge.gov.br)
 -> tabela [{`SIDRA`}](https://sidra.ibge.gov.br/tabela/1092)
```{r}
abate <- read_csv2(
    "C:/Users/italo/OneDrive/Área de Trabalho/VsCode/ibge/abate.csv") |>
    dplyr::glimpse()
abate <- abate |>
    dplyr::mutate(
        ano = case_when(
            trimestre == "1º trimestre 2022" ~ "2022",
            trimestre == "2º trimestre 2022" ~ "2022",
            trimestre == "3º trimestre 2022" ~ "2022",
            trimestre == "4º trimestre 2022" ~ "2022",
            trimestre == "1º trimestre 2023" ~ "2023",
            TRUE ~ trimestre
            )
    ) |>
    dplyr::relocate(
        code_state,
        tipo_inspecao,
        tipo_rebanho,
        ano,
        trimestre : peso_carcaca_percentual
    ) |> dplyr::glimpse()
abate |>
    tibble::view()
```



* dados de abate e dados espaciais com:
    package [{`geobr`}](https://github.com/ipeaGIT/geobr). Tem fácil acesso a conjuntos de dados espaciais oficiais do Brasil como objetos 'sf' em R. O pacote inclui uma ampla gama de dados geoespaciais disponíveis em várias escalas geográficas e por vários anos com atributos harmonizados, projeção e topologia fixa.
                 - Dados do Instituto Brasileiro de Geografia e Estatística[`IBGE`](https://concla.ibge.gov.br/classificacoes/por-tema/codigo-de-areas/codigo-de-areas)

```{r}
uf <- geobr::read_state(code_state = "all", year = 2020)

dados <- uf |>
    dplyr::left_join(abate) |>
    dplyr::glimpse()
```


Número **total de cabeças abatidas**
```{r}
abate |>
    dplyr::filter(trimestre %in% c(
            "1º trimestre 2022", "1º trimestre 2023")) %>%
    dplyr::group_by(ano, trimestre) %>%
    dplyr::mutate(
    var = cabecas_abatidas / sum(
        cabecas_abatidas) * 100, na.rm = TRUE) |>
    view()
```

teste <-  dados2 %>% 
    group_by(Ano, Atividade) %>%
  mutate('%' = Valores/sum(Valores) * 100)



Grafico dos **dados preliminares** do 1º trimestre de 2023
```{r}
figura_abate_2023 <- abate |>
    dplyr::filter(ano == 2023) |>
    ggplot(aes(cabecas_abatidas, tipo_inspecao,
        fill= as.factor(tipo_rebanho))) +
    scale_x_continuous(labels = scales::comma) +
    ggridges::geom_density_ridges(quantile_lines = TRUE,
        quantile_fun = function(qtd, ...) mean(qtd), alpha = .8) +
    scale_fill_viridis_d() +
    theme(legend.position = c(0.6, 0.25),
    panel.grid.major = element_line(colour = "gray95"),
    panel.background = element_rect(fill = "gray95"),
    legend.background = element_rect(
        fill = "grey95", colour = "gray95", size = 1)) +
    labs(
        fill = "Tipo de Rebanho",
        x = "Cabeças Abatidas",
        y = "Serviço de inspeção") +
    annotate("text", x = 300000, y = 4.5, color = "gray30", size = 10,
        label = "Abate de bovinos no 1º trimestre de 2023") +
    annotate("text", x = 500000, y = 0.8, color = "gray40", size = 5,
        label = "Pesquisa pecuária municipal (2023)") +
    annotate("text", x = 600000, y = 0.6,
    label = "Source: IBGE [open data(2023)]
    by Ítalo Monteiro" , color = "gray50")
figura_abate_2023

#ggsave("C:/Users/italo/Downloads/figura_abate_2023.png",
#    plot = figura_abate_2023,
#    dpi = 1200)
```

```{r}
dados |> 
    dplyr::filter(ano == 2023 & tipo_rebanho == "Novilhas") |>
    ggplot2::ggplot() +
        geom_sf(aes(fill = cabecas_abatidas)) +
    viridis::scale_fill_viridis(discrete = FALSE) +
    theme(legend.position = c(0.25, 0.25),
    panel.grid.major = element_line(colour = "gray95"),
    panel.background = element_rect(fill = "gray95"),
    legend.background = element_rect(
        fill = "grey95", colour = "gray95", size = 1)) +
    labs(
        fill = "Número de cabeças",
        x = "Longitude",
        y = "Latitude") +
    annotate("text", x = -51, y = 6, color = "gray30", size = 10,
        label = "Abate de novilhas no 1º trimestre de 2023") +
    annotate("text", x = -36, y = -25, color = "gray40", size = 5,
        label = "Pesquisa pecuária municipal (2023)") +
    annotate("text", x = -36, y = -30,
    label = "Source: IBGE [open data(2023)]
    by Ítalo Monteiro" , color = "gray50") +
    ggspatial::annotation_scale(
      height = unit(0.2, "cm"),
      pad_x = unit(17, "cm"),
      pad_y = unit(0.5, "cm")) +
    ggspatial::annotation_north_arrow(
      width = unit(0.7, "cm"),
      height = unit(0.9, "cm"),
      pad_x = unit(19, "cm"),
      pad_y = unit(1, "cm"))
```

```{r}
abate_inspecao <- abate |>
    dplyr::filter(ano == 2023) |>
    ggplot2::ggplot(
        aes(
            x = tipo_inspecao,
            y = cabecas_abatidas / 1000,
            fill = tipo_rebanho)) +
        geom_boxplot(notch = FALSE) +
        geom_jitter(size = 1, alpha = 0.5, width = 0.25, colour = "gray30") +
        facet_grid( trimestre ~ . ) +
        scale_y_continuous(labels = scales::comma) +
        scale_y_continuous(breaks = c(10, 30, 50, 70, 140, 270, 630)) +
        scale_fill_viridis_d() +
        labs(
            fill = "Rebanho",
            x = "Serviço de inspeção",
            y = "Número de bovinos (mil)") +
        theme(legend.position = c(0.8, 0.5),
            panel.grid.major = element_line(colour = "gray95"),
            panel.background = element_rect(fill = "gray95"),
            legend.background = element_rect(
            fill = "grey95", colour = "gray95", size = 1),
            legend.title = element_text(size = 16),
        legend.text = element_text(size = 12),
        axis.title.x = element_text(size = 16),
        axis.title.y = element_text(size = 16),
        axis.text.y = element_text(size = 14, color = "black"),
        axis.text.x = element_text(size = 14, color = "black")) +
        annotate("text", x = 1.7, y = 620, color = "gray30", size = 12,
        label = "Abate de bovinos no 1º trimestre de 2023") +
        annotate("text", x = 1.19, y = 595, color = "gray40", size = 7,
        label = "Pesquisa pecuária municipal") +
        annotate("text", x = 1.1, y = 550,
        label = "Source: IBGE [open data(2023)]
        by Ítalo Monteiro" , color = "gray50")
abate_inspecao
```

```{r}
ggsave(
    "C:/Users/italo/OneDrive/Área de Trabalho/GitHub/dados_abate_ibge/Images/abate_inspecao.png",
    plot = abate_inspecao,
    dpi = 1200)

```

```{r}
abate |>
    dplyr::filter(ano == 2023) |>
    #dplyr::group_by(tipo_rebanho) |>
    dplyr::summarise(
        total_abate = sum(cabecas_abatidas, na.rm = TRUE),
        media_abate = mean(cabecas_abatidas, na.rm = TRUE)) |>
    dplyr::arrange(media_abate)
```

```{r}
abate |>
    dplyr::filter(ano == 2022) |>
    ggplot2::ggplot(
        aes(
            x = cabecas_abatidas/1000,
            y = tipo_inspecao,
            fill = tipo_rebanho)) +
        geom_col(position = "dodge") +
        scale_y_discrete(limits = c("Municipal", "Estadual", "Federal")) +
        scale_x_continuous(labels = scales::comma) +
        scale_x_continuous(breaks = c(10, 30, 50, 70, 110, 270, 630)) +
        facet_grid(trimestre ~ . ) +
        scale_fill_viridis_d()
```


```{r}
abate |>
    dplyr::filter(ano == 2023) |>
    ggplot2::ggplot(
        aes(
            x = tipo_inspecao,
            y = cabecas_abatidas, na.rm = TRUE,
            fill = as.factor(tipo_rebanho))) +
    ggridges::geom_density_ridges(quantile_lines = TRUE,
        quantile_fun = function(
            cabecas_abatidas, ...) mean(cabecas_abatidas), alpha = .7) +
    #scale_x_continuous(labels = scales::comma) +
    #facet_grid(~ trimestre) +
    scale_fill_viridis_d()
```



```{r}
dados |>
    dplyr::filter(
        trimestre %in% c(
            "1º trimestre 2022", "1º trimestre 2023")) |>
    dplyr::group_by(abbrev_state, ano) |>
    dplyr::summarise(
        soma_abate = sum(cabecas_abatidas))
```