---
title: "Abate"
description: "Vide 'notas'"
author script: 
  - name: "Ítalo Marques-Monteiro"
    github: https://github.com/italomarquesmonteiro
    kaggle: https://www.kaggle.com/talomarquesmonteiro
    linkedin: linkedin.com/in/ítalo-monteiro-0b2516144
    lattes: http://lattes.cnpq.br/7174985368517137
    orcid_id: https://orcid.org/0000-0003-4367-1034
    affiliation: Anhanguera College  
        - Department: Veterinary Medicine
date: "2023-06-01"
output: html_document
---
```{r setup, include=FALSE}
knitr::opts_chunk$set(echo = TRUE)
```


   *package* [`{conflicted}`](https://conflicted.r-lib.org/)
   *package* [`{tidyverse}`](https://www.tidyverse.org) possui um ecossistema de packages:
                           ->[{`ggplot2`}](https://ggplot2.tidyverse.org/).
                            ->[{`tibble`}](https://tibble.tidyverse.org/).
                             ->[{`tidyr`}](https://tidyr.tidyverse.org/).
    
                              ->[{`dplyr`}](https://dplyr.tidyverse.org/).
                               ->[{`readr`}](https://readr.tidyverse.org/).
                                ->[{`purrr`}](https://purrr.tidyverse.org/).
                                 ->[{`forcats`}](https://forcats.tidyverse.org/).
   *package* [{`geobr`}](https://github.com/ipeaGIT/geobr). Tem fácil acesso a conjuntos de dados espaciais oficiais do Brasil como objetos 'sf' em R. O pacote inclui uma ampla gama de dados geoespaciais disponíveis em várias escalas geográficas e por vários anos com atributos harmonizados, projeção e topologia fixa.
                 - Dados do Instituto Brasileiro de Geografia e Estatística[`IBGE`](https://concla.ibge.gov.br/classificacoes/por-tema/codigo-de-areas/codigo-de-areas)

```{r}
library(conflicted)
library(tidyverse)
```

> Notas
* 1 - Os dados divulgados são oriundos de estabelecimentos que estão sob *inspeção sanitária federal, estadual ou municipal*.
* 2 - Os dados das Unidades da Federação com menos de 3 informantes estão desidentificados com o caracter X. *Nessa análise vira* `NA`
* 3 - O número de informantes se repete nos meses de cada trimestre devido à periodicidade de coleta da pesquisa ser trimestral.
* 4 - A pesquisa do abate sofreu alterações conceituais a partir de 2012. 
        As **categorias** de novilhos precoces, vitelos e novilhos foram fundidos em uma só: [novilhos]. 
        O mesmo vale para [novilhas].
* 5 - [{`Bovinos`}]()   - gado doméstico, dividido em categorias conforme sexo e idade:
        [Boi]- bovino macho adulto, com 2 anos de idade ou mais. Inclui o macho não castrado (touro).
        [Vaca]- bovino fêmea adulta, com 2 anos de idade ou mais, independente de já ter parido ou não.
        [Novilho]- bovino macho jovem, com menos de 2 anos de idade. Inclui vitelo, bezerro e novilho (precoce ou não).
        [Novilha]- bovino fêmea jovem, com menos de 2 anos de idade. Inclui vitela, bezerra e novilha (precoce ou não).
* 6 - Peso da Carcaça - peso da carcaça quente (em Kg).
            Entendendo-se como **carcaça**: o animal abatido, formado das massas musculares e ossos, desprovido de:
                                                                     cabeça, 
                                                                     mocotós, 
                                                                     cauda, 
                                                                     couro, 
                                                                     órgãos 
                                                                     vísceras torácicas e abdominais, 
                                                                     tecnicamente preparado. 
            Nos [frangos], é facultativa a retirada :
                                         rins
                                         pés 
                                         pescoço  
                                         cabeça
            Nos  [suínos]  a carcaça pode ou não incluir o couro, a cabeça e os pés.

* 7 - Os dados dos 4 trimestres do ano são preliminares até a divulgação dos dados do 1° trimestre do ano seguinte.





* [{`abate`}]()

* dados originais [{`IBGE`}](https://ibge.gov.br)
 -> tabela [{`SIDRA`}](https://sidra.ibge.gov.br/tabela/1092)
```{r}
abate <- readr::read_csv(
    "C:/Users/italo/OneDrive/Área de Trabalho/VsCode/ibge/abate.csv") |>
    dplyr::select(
        -`n° informantes %`, -`Animais abatidos %`, -`Peso total carcaça %`) |>
    janitor::clean_names("snake") |>
    dplyr::glimpse()
```


```{r}
abate |>
    dplyr::filter(
        tipo_de_inspecao == "Federal" & !animais_abatidos == "NA") |>
    dplyr::group_by(tipo_de_inspecao, trimestre, tipo_de_rebanho_bovino) |>
    dplyr::summarise(
        media_abate = mean(animais_abatidos),
        soma_abate = sum(animais_abatidos)) |>
    ggplot2::ggplot(
            aes(x = as.as.Date(trimestre),
                y = media_abate,
                colour = tipo_de_rebanho_bovino)) +
        facet_grid(tipo_de_rebanho_bovino ~ .) +
        theme_bw()


# If you want the plot to be interactive,
# you need the following package(s):
library("plotly")
ggplotly(graph)
    
    dplyr::glimpse()
    ggplotgui::ggplot_shiny()
```


```{r}
abate |>
    dplyr::filter(
        `Tipo de inspeção` == "Federal" & !`Animais abatidos` == "NA") |>
    dplyr::group_by(`Tipo de inspeção`, Trimestre, `Tipo de rebanho bovino`) |>
    dplyr::summarise(
        mean_abatidos = mean(`Animais abatidos`)) |>
    ggplot2::ggplot(
        aes(
            mean_abatidos, Trimestre,
                fill = as.factor(`Tipo de rebanho bovino`))) +
    ggridges::geom_density_ridges(quantile_lines = TRUE,
                quantile_fun = function(
                    mean_abatidos, ...) mean(mean_abatidos), alpha = .7) +
    scale_x_continuous(labels = scales::comma) +
    facet_grid(~ `Tipo de rebanho bovino`) +
    scale_fill_viridis_d() 
```



```{r}
abate |>
    dplyr::filter(
        `Tipo de inspeção` == "Federal" & !`Animais abatidos` == "NA") |>
    dplyr::group_by(`Tipo de inspeção`, Trimestre, `Tipo de rebanho bovino`) |>
    dplyr::summarise(
        mean_abatidos = mean(`Animais abatidos`)
    ) |>
    ggplot2::ggplot(aes(
        x = `Trimestre`,
            y = mean_abatidos,
                fill = `Tipo de rebanho bovino`)) +
    geom_col(position = "dodge", col = "black") +
    scale_fill_viridis_d() +
    labs(title = "Média de abate trimestral",
        subtitle = "Valores do Serviço de Informação Federal (2022)",
        fill = "Tipo de rebanho",
        x = "",
        y = "Número de cabeças",
        caption = "by Ítalo Monteiro
        Source: IBGE [open data(2023)]") +
    theme(
        legend.position = c(0.8, 0.8),
        panel.grid.major = element_line(colour = "gray95"),
        panel.background = element_rect(fill = "gray95"),
        legend.background = element_rect(
        fill = "grey95", colour = "gray95", size = 1),
        legend.title = element_text(size = 16),
        legend.text = element_text(size = 12),
        #legend.position = "none",
        axis.title.x = element_text(size = 16),
        axis.title.y = element_text(size = 16),
        axis.text.y = element_text(size = 14, color = "black"),
        axis.text.x = element_text(size = 14, color = "black")
        )
plotly
```